ACORDAO-COMPLETO-2518807

ACÓRDÃO 1346/2022 ATA 6/2022 - PRIMEIRA CÂMARA

VISTOS, relatados e discutidos estes embargos de declaração opostos pelo Banco do Brasil S.A. contra o Acórdão 17682/2021-TCU-Primeira Câmara.
ACORDAM os ministros do Tribunal de Contas da União, reunidos em sessão da 1ª Câmara, diante das razões expostas pelo relator, em:
9.1. conhecer dos presentes embargos de declaração com fundamento nos arts. 32, II, e 34 da Lei 8.443/1992, para, no mérito, dar-lhes provimento;
9.2. considerar insubsistente o comando do Acórdão 17682/2021-TCU-Primeira Câmara, e apreciar pela legalidade, para fins de registro, a admissão de Daniel Romulo de Souza Américo (ato 11877/2018, peça 3) , nos termos do § 1º do art. 260 do RI/TCU;
9.3. dar ciência desta decisão à embargante e ao interessado.

Embargos de declaração (Ato de Admissão).

Primeira Câmara

Banco do Brasil S.A.

3. Interessados/Responsáveis/Recorrentes:
3.1. Interessado: Daniel Romulo de Souza Américo (XXX.839.982-XX).
3.2. Recorrente: Banco do Brasil S.A. (00.000.000/0001-91).

13.1. Ministros presentes: Walton Alencar Rodrigues (Presidente), Benjamin Zymler e Jorge Oliveira.
13.2. Ministros-Substitutos presentes: Augusto Sherman Cavalcanti e Weder de Oliveira (Relator).

WEDER DE OLIVEIRA

Ministro-Substituto Weder de Oliveira.

Trata-se de embargos de declaração opostos pelo Banco do Brasil S.A. contra o Acórdão 17682/2021-TCU-Primeira Câmara, o qual considerou ilegal a admissão do Sr. Daniel Romulo de Souza Americo.
Transcrevo o texto apresentado (peça 13) :
"BANCO DO BRASIL S.A., sociedade de economia mista, inscrito no CNPJ sob o nº 00.000.000/0001-91, com sede no Setor de Autarquias Norte, Quadra 5, Lote B, Torre Sul, 8º andar, Brasília/DF, CEP: 70.040-912, vem, por seus advogados que esta subscrevem (peças 08 e 09) , tempestivamente, à presença de Vossa Excelência, com fundamento nos artigos 32, inciso II e 34, da Lei nº 8.443/1992; 277, inciso III; e 287 do Regimento Interno do Tribunal de Contas da União (RITCU) , opor EMBARGOS DE DECLARAÇÃO, com efeitos Infringentes ao Acórdão nº 17.682/2021-TCU, proferido pela Primeira Câmara, na sessão telepresencial de 05/10/2021, que considerou ilegal o Ato de Admissão do empregado Daniel Romulo de Souza Américo, e negou o seu respectivo registro.
2.	Os presentes embargos declaratórios são opostos numa esteira de interesses legítimos e em respeito às decisões desta Corte de Contas, sem qualquer intuito de procrastinação e abuso do direito de recorrer (1 Os embargos declaratórios não consubstanciam crítica ao ofício judicante, mas servem-lhe ao aprimoramento. Ao apreciá-los, o órgão deve fazê-lo com espírito de compreensão, atentando para o fato de consubstanciarem verdadeira contribuição da parte em prol do devido processo legal. (STF - 2ª Turma - AI 163.047-5-PR, AgRgEDcl, rel. Min. Marco Aurélio, j. 18.12.85) ) , somente buscando a adequação do Acórdão 17682/2021-TCU-Primeira Câmara/TCU - que considerou ilegal o ato de admissão do empregado Daniel Romulo de Souza Américo - aos fatos ocorridos no caso concreto.
I)	DA TEMPESTIVIDADE
3.	O Embargante tomou ciência da notificação do Acórdão 17682/2021-TCU-Primeira Câmara/TCU, ao receber o Ofício 059.431/2021-Seproc/TCU, por meio da plataforma Conecta-TCU (peça 12) , em 19/10/2021.
4.	Iniciou-se, assim, o curso do prazo de dez dias para oposição dos embargos em 20/10/2021, com término previsto para 29/10/2021. Portanto, inquestionável a tempestividade destes declaratórios.
II)	DO BREVE RELATO
5.	O Acórdão embargado julgou ilegal e negou o registro do ato de admissão do empregado Daniel Romulo de Souza Américo - CPF XXX.839.982-XX - Ato n.º 11877/2018, fundamentado nas seguintes considerações:
a)	Que as propostas da Secretaria de Fiscalização de Integridade de Atos e Pagamentos de Pessoal e de Benefícios Sociais (Sefip) e do MP/TCU foram uníssonas pela ilegalidade do ato em razão da contratação do empregado quando já expirado o prazo de validade do concurso público;
b)	Que o ato em questão contempla admissão expedida em fundamento em decisão judicial proferida, em 28/11/2017, nos autos do processo trabalhista 0001125-21.2017.5.08.0208, que tramitou na 5ª Vara do Trabalho de Macapá, transitado em julgado em 31/5/2019, e arquivado em 7/8/2019;
c)	Que a validade do certame regido pelo Edital 02/2013 expirou em 4/5/2017 e que a admissão do interessado ocorreu em 19/2/2018;
d)	Que o processo trabalhista 0001125- 21.2017.5.08.0208 foi proposto em 8/9/2017, após expirada a validade do concurso;
e)	Que a admissão, ainda com amparo em decisão judicial transitada em julgado, contraria as disposições contidas no art. 37, inciso III, da Constituição Federal;
f)	Que o princípio da independência das instâncias possibilita que o TCU decida de forma autônoma sobre as questões que lhe são afetas, sem a necessária vinculação às eventuais manifestações judiciais.
g)	Que embora no caso concreto dos autos o TCU não possa expedir determinação ao Banco do Brasil visando a cessação do pagamento dos correspondentes salários em respeito à decisão judicial prolatada, cabe a esta Corte de Contas, no âmbito de sua competência constitucional, pronunciar-se quanto ao mérito da admissão, de acordo com a jurisprudência prevalecente acerca do assunto em debate;
h)	Que o ato de admissão emitido nessas circunstâncias deve ser considerado ilegal, com negativa de registro, sem prejuízo de que a relação contratual seja mantida enquanto permanecer hígida a decisão judicial, conforme o entendimento extraído do Acórdão 1106/2020-TCU-Plenário e a pacificada jurisprudência sobre o tema desta Corte (a exemplo, acórdãos 11081/202, 11054/2021, 10964/2021, 5134/2021, 5048/2021- TCU-2ª Câmara e 14361/2021, 11727/2021, 11726/2021, 11052/2021, 13994/2021, 8137/2021, 10728/2021, 4829/2021-TCU-1ª Câmara, dentre outros) ;
6.	Ocorre que, o presente ato de admissão considerado ilegal no Acórdão recorrível, decorre do cumprimento de decisão judicial válida e eficaz, proferida pelo juízo da 5ª Vara do Trabalho de Macapá (AP) , nos autos do processo nº 0001125212017.5.08.0208, transitada em julgado em 31/05/2019. Tanto que o próprio Órgão de controle interno, representado pela Controladoria-Geral da União (CGU) , no seu parecer, opinou pela legalidade do ato (peça 03) .
7.	Em que pese as considerações trazidas no Acórdão, o embargante, data venia, entende prudente buscar a elucidação de alguns pontos (contradição/obscuridade) , em razão de a situação fática e jurídica apresentada levar a resultado diverso do alcançado no Acórdão ora embargado.
III)	DA CONTRADIÇÃO E DA OBSCURIDADE
8.	O Acórdão embargado contém contradição em razão de, apesar de registrar que o o ato de admissão levado a registro do Tribunal é decorrente de decisão judicial transitada em julgado, não ter levado em conta essa situação, visto que se trata de determinação judicial protegida pela garantia constitucional estabelecida no artigo 5º, inciso XXXVI2, da Constituição Federal, que prevê a estabilização das decisões.
9.	Logo, pode-se afirmar que a decisão é contraditória ao afirmar ser ilegal o ato realizado pelo Banco, em estrito cumprimento de decisão judicial transitada em julgado.
10.	A obscuridade reside no fato de o Acórdão embargado mencionar que a decisão está amparada na jurisprudência pacífica do TCU sobre o tema quando, de fato, a jurisprudência não é pacífica, tendo em vista diversas decisões supervenientes julgadas tanto pela 1ª, como pela 2ª Câmara do TCU, como veremos adiante.
11.	Portanto, resta evidente que o Acórdão recorrido não se amoldou ao caso em concreto em comparação com a orientação jurisprudencial firmada nos Acórdão 11551/2021-TCU-Primeira Câmara/TCU, n.º 16.455/2021, n.º 17.219/2021, n.º 18.103/2021, n.º 18.104/2021 e n.º 18.131/2021, todos da 2ª Câmara/TCU. Nessas decisões foi considerado que o ato de admissão se distingue, essencialmente, porque decorre de ação judicial transitada em julgado, o que afasta a sua ilegalidade.
12.	Sendo assim, com todo o respeito, deve ser afastado o entendimento de que o ato de admissão foi ilegal, considerando que o Banco agiu em cumprimento da ordem judicial, emanada por autoridade competente e ausente de vícios.
13.	Por mais que se respeite a independência de instâncias e, especialmente, a competência constitucional dessa Corte de Contas sobre a matéria, não pode o cumprimento de uma ordem judicial ser considerado um ato ilegal pelo BB.
2 Art. 5º (...) XXXVI - a lei não prejudicará o direito adquirido, o ato jurídico perfeito e a coisa julgada.
14.	Aliás, cumpre citar trecho do voto proferido pelo Min. Rel. Marcos Bemquerer no Acórdão 18104/2021-TCU-Segunda Câmara/TCU, que considerou a admissão legal, em situação que envolve os mesmos fatos do presente caso:
2.	Da documentação acostada aos autos, sobressai que o interessado logrou êxito em concurso público para o emprego de escriturário do BB. Entretanto, após algumas contratações e antes de expirar a validade do certame, o Banco preteriu o direito dos demais candidatos aprovados ao realizar a contratação de mão de obra precária para preencher as vagas objeto da disputa.
3.	Diante dessa situação fática, o Sr. Eliseu Pereira de Alencar, juntamente com outros oito reclamantes, ingressou com a Ação Trabalhista Ordinária 0001125-21.2017.5.08.0208, na 5ª Vara do Trabalho de Macapá, em que requereu a sua convocação para exames médicos e posterior contratação, caso fosse considerado apto na etapa anterior relativa à saúde.
4.	Ao examinar aqueles autos, o Juízo acolheu a pretensão do interessado mediante sentença de mérito (peça 3, p. 4-10) , que transitou em julgado em 31/5/2019, bem como houve o arquivamento definitivo do processo em 15/7/2019 (dados colhidos do sistema Pje) .
5.	A Secretaria de Fiscalização de Integridade de Atos e Pagamentos de Pessoal e de Benefícios Sociais - Sefip analisou os autos por intermédio da instrução inserta à peça 5, sugerindo a ilegalidade da admissão, com a negativa de registro do ato, por compreender que a contratação, havida em 19/02/2018 (peça 3, p. 1) , ocorreu após o vencimento do prazo de validade do concurso (04/05/2017) . O Ministério Público de Contas concordou com o encaminhamento proposto pela unidade técnica (peça 7) .
6.	Apesar dos pareceres convergentes acima, entendo que a admissão deva ser considerada legal, com o consequente registro do ato, porquanto se alinha ao recente entendimento desta Casa de Contas conferido a caso semelhante ao discriminado nos autos. (Grifamos) .
15.	Ademais, há também contradição no Acórdão embargado ao afirmar a ilegalidade na contratação extemporânea e, ao mesmo tempo, reconhecer que a admissão pelo Banco observa mandamento judicial.
16.	Ora, a ordem de contratação exarada pelo Poder Judiciário é legal, tanto que não há qualquer discussão sobre isso no processo em tela. Assim, em obediência a uma ordem caracterizada pela legalidade, não pode o Banco do Brasil ter praticado um ato ilegal.
17.	Inclusive, em decisão recente proferida no Acórdão 17219/2021-TCU-Segunda Câmara/TCU - pelo Min. André Luis de Carvalho, em sede de embargos declaratórios do BB de caso análogo, foi reconhecida a legalidade do ato de admissão, ao utilizar a técnica do distinguishing para a resolução do caso, diante das particularidades envolvidas, sendo prudente citar trechos do voto, o qual cita parte do Acórdão 16.455/2021 - 2ª Câmara/TCU:
 (...) 
8.	Como se percebe das razões jurídicas de decidir acima, o relator utilizou a técnica do distinguishing com vistas à resolução de caso que apresentou certas particularidades, as quais não recomendavam a adoção da assentada jurisprudência.
9.	Preliminarmente, convém destacar que, sempre que possível, deve prevalecer a regra geral de interpretação que assegure relevância aos precedentes, mesmo em países que adotam o sistema de civil law, como é o caso do Brasil. Ou seja, as decisões anteriores proferidas em análise a determinadas hipóteses devem servir de modelo para aplicação posterior em questões semelhantes. A exegese que faz deferência aos julgados antecedentes	confere	confiabilidade, calculabilidade, coerência e segurança ao sistema jurídico e habitualmente permeia as decisões desta Casa de Contas, que reiteradas se tornam jurisprudência.
10.	Ocorre que, em determinadas situações, o caso concreto apresenta especificidades que o divisa dos demais e, por conseguinte, a solução pode se diferenciar da aplicação da jurisprudência consolidada.
11.	Com o distinguishing, em substância, a 'norma de interpretação' (jurisprudencial) continua inalterada, mas a norma de decisão daquela hipótese específica pode não reproduzir a literalidade da primeira, pois determinadas circunstâncias recomendam que a regra geral (norma de interpretação) seja afastada.
12.	Nos casos de admissões efetuadas após a validade do concurso, normalmente a jurisprudência desta Corte tem entendido que se deve considerar ilegal o ato, com negativa de seu registro, sem adotar providências para a cessação do vínculo dos empregados, ante a ausência do trânsito em julgado da ação judicial em que se discute a questão (regra geral/norma de interpretação) .
13.	Ocorre que a admissão (...) está revestida de particularidades que a dissociam desse encaminhamento (ilegalidade) e a aproximam da interpretação que orientou o Acórdão 11551/2021- TCU-Primeira Câmara (legalidade) .
 (...) 
15. Esclarecida a necessária diferenciação do caso, entendo que a admissão em questão deve ser considerada legal, com registro do correspondente ato, na mesma linha de intelecção que sustentou o Acórdão 11551/2021-TCU-Primeira Câmara, haja vista que aquela interpretação se amolda adequadamente ao ato (...) e ainda faz deferência ao vetusto brocardo ubi eadem ratio ibi idem jus (onde houver o mesmo fundamento, haverá o mesmo direito) ."
18.	Desta maneira, resta evidente a necessidade de adequação do v. Acórdão 17682/2021-TCU-Primeira Câmara/TCU - que considerou ilegal o ato de admissão do empregado Daniel Romulo de Souza Américo - com o entendimento firmado nos acórdãos acima citados, uma vez que a ordem de contratação exarada pelo Poder Judiciário é legal e em obediência a uma ordem caracterizada pela legalidade, não pode o Banco do Brasil ter praticado um ato ilegal.
IV)	PEDIDOS
19.	Pelas razões expostas, o Banco requer sejam conhecidos e acolhidos os presentes embargos declaratórios, para o fim de sanear a obscuridade e as contradições apontadas e, como consequência direta desse saneamento, atribuir efeito infringente ao julgado, decidindo pela legalidade do ato de admissão do funcionário Daniel Romulo de Souza Américo e deferindo o respectivo registro".
É o relatório.

Pablo Sanches Braga (42866/OAB-DF), Sólon Mendes da Silva (32.356/OAB-RS), Altemir Bohrer (41844/OAB-RS), Renato Chagas Machado (109.072-B/OAB-RS), Deusa Maura Santos Fassina (164146/OAB-SP), Fabio Spagnolli (117.709-B/OAB-RS), Aline Crivelari (230.844/OAB-SP), Claudio Bispo de Oliveira (61.643/OAB-DF), Ari Alves da Anunciação Filho (34.752/OAB-RS), Caroline Scopel Cecatto (64.878/OAB-RS), Edinei Silva Teixeira (185.415/OAB-SP), Sandro Nunes de Lima (24.693/OAB-DF), Alexandre Bocchetti Nunes (66.684/OAB-DF), Sergio Murilo de Souza (24535/OAB-DF) e Sandra de Sousa Padilha Cebola (166.289/OAB-RJ), representando Banco do Brasil S.A..

Procurador Marinus Eduardo De Vries Marsico.

ATO DE ADMISSÃO. ADMISSÃO EFETIVADA APÓS O PRAZO DE VALIDADE DO CONCURSO, POR DETERMINAÇÃO JUDICIAL TRANSITADA EM JULGADO. ILEGALIDADE DE ATO. EMBARGOS DE DECLARAÇÃO. AÇÃO TRABALHISTA IMPETRADA APÓS PRAZO DE VALIDADE DO CONCURSO. CONTRADIÇÃO. TRÂNSITO EM JULGADO. CONHECIMENTO. PROVIMENTO. CIÊNCIA.

ATOS DE ADMISSÃO (ADS)

Secretaria de Fiscalização de Integridade de Atos e Pagamentos de Pessoal e de Benefícios Sociais (Sefip).

Trata-se de embargos de declaração opostos pelo Banco do Brasil S/A em face do Acórdão 17682/2021-TCU-Primeira Câmara, o qual considerou ilegal o ato de admissão do Sr. Daniel Romulo de Souza Americo, com negativa de registro:
Preliminarmente, conheço dos presentes embargos, nos termos dos arts. 32, II, e 34 da Lei 8.443/1992, por considerar preenchidos os requisitos atinentes à espécie recursal.
Segundo o art. 34 da Lei 8.443/1992, "cabem embargos de declaração para corrigir obscuridade, omissão ou contradição da decisão recorrida".
Vicente Greco Filho assim define esses vícios da deliberação:
"- obscuridade: defeito consistente na difícil compreensão do texto da sentença e pode decorrer de simples defeito redacional ou mesmo de má formulação de conceitos, havendo obscuridade quando a sentença está incompreensível no comando que impõe e na manifestação de conhecimento e vontade do juiz.
- contradição: afirmação conflitante, quer na fundamentação, quer entre a fundamentação e a conclusão, sendo que, nesses casos, a correção da sentença, em princípio, não levaria a uma verdadeira modificação da sentença, mas apenas a um esclarecimento de seu conteúdo.
- omissão: caso em que a sentença é complementar, passando a resolver questão não solucionada, ganhando substância, portanto, sendo que as questões que devem ser resolvidas pelo juiz são todas as relevantes postas pelas partes para a solução do litígio, bem como as questões de ordem pública que o juiz deve resolver de ofício, como, por exemplo, a coisa julgada. (Direito Processual Civil Brasileiro, Saraiva, 11ª ed., 2º volume, 259/260) ".
Passo a examinar os fundamentos do recurso.
Os embargantes afirmam que "a obscuridade reside no fato de o acórdão embargado mencionar que a decisão está amparada na jurisprudência pacífica do TCU sobre o tema quando, de fato, a jurisprudência não é pacífica, tendo em vista diversas decisões supervenientes julgadas tanto pela 1ª, como pela 2ª Câmara do TCU" (não grifado no original) . E que o acórdão "recorrido não se amoldou ao caso em concreto em comparação com a orientação jurisprudencial firmada nos Acórdão 11551/2021-TCU-Primeira Câmara/TCU, n.º 16.455/2021, n.º 17.219/2021, n.º 18.103/2021, n.º 18.104/2021 e n.º 18.131/2021, todos da 2ª Câmara/TCU. Nessas decisões foi considerado que o ato de admissão se distingue, essencialmente, porque decorre de ação judicial, o que afasta a sua ilegalidade."
A alegação de obscuridade pode ser afastada desde logo, pois o argumento de que a jurisprudência não está pacificada, haja vista o decidido em sentido diverso (segundo o recorrente) em "diversas decisões supervenientes" não se presta logicamente a essa alegação.
Os embargantes também alegaram contradição, por ter sido julgada ilegal a admissão e, "ao mesmo tempo, reconhecer que a admissão pelo Banco observa mandamento judicial", e que "por mais que se respeite a independência de instâncias e, especialmente, a competência constitucional dessa Corte de Contas sobre a matéria, não pode o cumprimento de uma ordem judicial ser considerado um ato ilegal pelo BB".
Quanto a esse argumento, cabe esclarecer que esta Corte ao julgar ilegal o referido ato e abster-se de fazer qualquer determinação no sentido de suspender pagamentos ou rescisão contratual, em razão da existência de decisão judicial que dava suporte à contratação, examinou a legalidade da admissão contrastando-o com a legislação pertinente, o que não deve ser entendido como imputação de prática de ato ilegal a qualquer agente do Banco do Brasil por cumprimento de ordem judicial.
Inobstante essas considerações, os embargos devem ser providos porque constatei ter havido falha na análise do caso. 
A admissão do funcionário teve por base sentença da 5ª Vara do Trabalho de Macapá, que, em Ata de Audiência de Conciliação (ausentes as partes envolvidas, Banco do Brasil e concursados) na ação trabalhista 0001125-21.2017.5.08.0208, decidiu "no mérito, julgar procedente para declarar o direito subjetivo à nomeação dos reclamantes pela reclamada e determinar que esta proceda à convocação para exames admissionais e, em seguida, à nomeação daqueles e, sede de tutela provisória de urgência (natureza antecipada) , nos termos dos arts. 294 e 297, do CPC" (peça 3, p. 9) .
Na oportunidade da apreciação do ato em questão, a instrução não deixou  expressamente assente que a decisão havia transitada em julgado, tendo sido formulada proposta de considerar ilegal e recusar registro ao ato (proposta que não seria aderente à jurisprudência desta Corte aplicável aos casos de admissões com base em sentença judicial transitada em julgado) , além de restar consignado na peça 5, p. 6, in fine,  que "nos casos em que a decisão não transitou em julgado, tem-se determinado ao órgão/entidade que acompanhe os desdobramentos da ação judicial e, caso venha a ser desconstituída a sentença que fora favorável ao interessado/à interessada, torne sem efeito o ato de admissão, bem como providencie o cadastramento do respectivo desligamento no sistema e-Pessoal".
Para a correta apreciação dos embargos, determinei à minha assessoria que obtivesse a informação precisa sobre a situação da referida ação trabalhista 0001125-21.2017.5.08.0208. Como se vê na peça 17, o último andamento, em 7/8/2019, registra "arquivados os autos definitivamente".
Confirmado o trânsito em julgado da decisão judicial, aplica-se ao caso precedentes no sentido de julgar legal o ato e conceder-lhe o registro, a exemplo do Acórdão 18562/2021-TCU-Segunda Câmara, de relatoria do Ministro Augusto Nardes, do qual reproduzo o seguinte excerto:
"Em exame ato de admissão de xxxxx, encaminhado pelo Banco do Brasil ao Tribunal de Contas da União para fins de registro, nos termos do art. 71, inciso III, da Constituição Federal.
2.	Depois de analisar a admissão em questão, a Secretaria de Fiscalização de Pessoal (Sefip) , com o aval do Ministério Público junto ao TCU, propôs considerar ilegal o ato, recusando-lhe registro, tendo em vista que a contratação se deu após o vencimento do prazo de validade do concurso.
3.	Manifesto, desde já, com as máximas vênias, minha divergência com o encaminhamento proposto pelos pareceres técnicos, uma vez que considero que a admissão deve ser considerada legal, com o consequente registro do ato.
4.	Não há dúvidas, conforme destacado no trecho do anexo II da instrução da unidade técnica, transcrito a seguir, que a jurisprudência majoritária desta Casa tem entendido, nos casos de admissões efetuadas após a validade do concurso, que se deve considerar ilegal o ato, com negativa de seu registro.
'Esta Corte de Contas vem negando o registro a admissões realizadas após a validade do concurso, mesmo que realizadas em obediência a mandado judicial. Podem ser citados como exemplo, os seguintes precedentes: Acórdãos 7135/2014, 7464/2014, 7882/2014, 671/2015, 1140/2015, 2595/2015, 3091/2015, 3251/2015, 3618/2015 e 3503/2016, todos da Primeira Câmara, de relatoria do Ministro Benjamin Zymler; Acórdão 3713/2019-TCU-Segunda Câmara, de relatoria da Ministra Ana Arrais'.
5.	A admissão sob análise, entretanto, amolda-se, quase que completamente, à mais recente jurisprudência deste Tribunal (Acórdãos 16.455/2021, de relatoria do Ministro-Substituto Marcos Bemquerer Costa e 17.219/2021, de relatoria do Ministro-Substituto André Luís de Carvalho, ambos da Segunda Câmara) , em que os atos de admissão semelhantes foram julgados legais. Alinha-se também à análise transcrita a seguir, realizada no voto condutor do Acórdão 11551/2021-TCU-Primeira Câmara, de relatoria do Ministro Jorge Oliveira, que inaugurou esse novo entendimento do TCU:
'4. O interessado foi aprovado em processo seletivo para o denominado 'cadastro de reserva' para a carreira administrativa do Banco do Brasil, para a microrregião de Alagoas, e obteve aprovação, conforme documentos juntados aos autos. No entanto, ante a preterição dos concursados em detrimento da contratação de servidores terceirizados ao longo do período de validade do concurso, ingressou com ação judicial dois dias antes do término da vigência do processo seletivo.
5. Inexiste qualquer ilegalidade. Embora a nomeação tenha se dado em período posterior à validade do certame, é certo que foi buscada judicialmente ainda no prazo nele previsto.
 (...) 
10. É certo que este Tribunal tem se orientado no sentido de que 'a expiração do prazo de validade de concurso público constitui óbice intransponível ao registro pelo TCU de atos de admissão efetuados posteriormente a essa data, devendo, no entanto, ser assegurada a produção dos efeitos das admissões enquanto subsistir decisão judicial favorável aos interessados' (Acórdão 1106/2020-TCU-Plenário, Relator Ministro Benjamin Zymler, 2805/2019-2ª Câmara, Relatora Ministra Ana Arraes e 7427/2016-1ª Câmara, Relator Ministro Bruno Dantas, entre outros) .
11. No voto condutor do primeiro dos arestos mencionados, o relator consignou que:
' (...) a Justiça do Trabalho não determinou objetivamente a contratação de nenhum candidato em específico, tampouco indicou o quantitativo de vagas reservadas no certame e muito menos as qualificou: antes, simplesmente estendeu o prazo de validade 'até que se alcance o número de contratações necessárias, de forma a reduzir as contratações temporárias às situações efetivamente emergenciais e de duração reduzida' (cf. sentença de primeiro grau proferida em 19/11/2014) .'
12. E, posteriormente, arrematou: 'portanto, o que se tem, concretamente, é um concurso público cuja vigência, em sua plenitude, já se estende por nove anos, sem nenhum sinal de solução no horizonte'.
13. O voto condutor do também já aludido Acórdão 7427/2016-TCU-Primeira Câmara, por seu turno, destacou a 'inusitada indefinição quanto ao termo final do prazo de validade do concurso' e a 'generalidade e abrangência da sentença, que não especificou o quantitativo de empregos públicos ocupados de forma supostamente irregular e tampouco delimitou as dependências da ECT em que a falha teria ocorrido'.
14. A situação constante destes autos é significativamente distinta daqueles precedentes, uma vez que decorre de decisão judicial com contornos perfeitamente delimitados, favorável a apenas cinco candidatos aprovados para localidades previamente definidas (Microrregiões 01 e 02 de Alagoas) .
15. O voto condutor do Acórdão 3503/2016-TCU-Primeira Câmara  (Relator Ministro Benjamin Zymler) , mencionado como precedente na discussão que conduziu ao já mencionado Acórdão 1106/2020-TCU-Plenário, demonstrou preocupação com a possível irreversibilidade das contratações, na hipótese de revogação da ordem judicial (...) .
16. A justificada precaução consignada naquele voto não se mostra aplicável ao ato de admissão agora apreciado, uma vez que a sentença que ordenou a contratação já transitou em julgado. Aliás, a irreversibilidade da contratação em tela é caracterizada pela desistência, pelo Banco do Brasil, de embargos que haviam sido por ele opostos contra aquela sentença e da homologação judicial, em 3/9/2018, de acordo entre as partes, com a contratação definitiva dos reclamantes, a 'plena quitação aos direitos vindicados no processo, em caráter irrevogável e irretratável' e pela extinção do processo, com resolução do mérito.
18. (...) o ato de admissão de (...) se distingue, essencialmente, porque decorre de ação judicial: (i) de escopo restrito; (ii) desprovida do caráter de generalidade; (iii) impetrada dentro do prazo de validade do concurso; e (iv) transitada em julgado. Considero que essas condições, que consolidam a irreversibilidade da contratação, conduzem à conclusão de não haver razões para que o Tribunal deixe de considerar o ato legal, ordenando seu registro.'
6.	À semelhança do que foi analisado no trecho retro transcrito, no caso presente observa-se que, conforme informado na instrução da Sefip: a) a sentença favorável ao interessado transitou em julgado, adquirindo grau de imutabilidade e de assentamento definitivo do direito discutido; b) a decisão trabalhista teve 'escopo restrito', sendo ausente 'o caráter de generalidade', pois não estendeu a validade do certame, e sim determinou 'a convocação dos reclamantes para realização dos exames admissionais, ante o reconhecimento de seus direitos subjetivos à nomeação' (peça 3, p. 8) ; e c) está presente a hipótese da irreversibilidade da contratação, haja vista a impossibilidade de revogação da ordem judicial (coisa julgada) .
7.	Há que se ressalvar, apenas, que diferentemente dos precedentes mencionados, no caso presente a ação foi autuada em 9/9/2017, fora do prazo de validade do concurso público (conforme consulta realizada pelo meu Gabinete, em 26/10/2021, no endereço https://pje.trt8.jus.br/consultaprocessual/detalhe-processo/0001125-21.2017.5.08.0208/1) . Não me parece, entretanto, que essa seja questão relevante a ser verificada, mas sim, a irreversibilidade da decisão judicial, que reconheceu que a contratação precária ocorreu dentro do prazo de validade do concurso. Assim, se não fosse a burla à regra do concurso (reconhecida judicialmente) , os candidatos aprovados para o cadastro de reserva, inclusive xxxxx, teriam sido admitidos nesse prazo, e não os trabalhadores de empresas terceirizadas. O trecho a seguir, extraído da sentença proferida na 5ª Vara do Trabalho de MACAPA (peça 3, p. 7) , demonstra ter sido essa a conclusão do Processo 0001125-21.2017.5.08.0208, que transitou em julgado, sendo, portanto, imutável, irreversível e, neste caso concreto, de 'escopo restrito':
'Na situação em apreço, os reclamantes foram aprovados no concurso público realizado pela reclamada para formação de cadastro de reserva para o cargo de escriturário.
Ocorre que nada obstante a existência de candidatos aprovados no concurso, a reclamada mantém diversos contratos com empresas terceirizadas para fornecimento de mão de obra temporária, conforme comprovam os documentos de ID 71241ec e seguintes.
Tais trabalhadores temporários desempenham serviços ligados à atividade fim da reclamada, com a carga horária semelhante à dos escriturários, mesma exigência de escolaridade, laboram também dentro das dependências da reclamada e com atribuições similares, conforme se extrai dos contratos firmados (ID 4e3df03) .
Nada obstante a reclamada alegue que as contratações se deram para atender a necessidades temporárias e/ou transitórias, não há nos autos comprovação neste sentido, constando dos contratos a possibilidade de prorrogação por até 60 meses.
Em verdade, verifica-se que a reclamada tem contratado precariamente trabalhadores para compor seus quadros, os quais ocupam mais de 2.000 vagas de trabalho daquela instituição financeira.
Tais fatos evidenciam a tentativa da reclamada de burlar a regra do concurso público, que admite, por intermédio de empresas terceirizadas, empregados para desempenhar atividades semelhantes às dos concursados, entretanto recebem remuneração muito inferior a estes.
Trata-se, portanto, de medida que contribui para a precarização das relações de trabalho - eis que remunera de forma diferente pessoas que realizam serviços semelhantes -, além de deixar de atender às finalidades do concurso público, quais sejam, selecionar os candidatos mais capacitados ao desempenho de cargos e empregos públicos e garantir a isonomia na contratação.
Nessa esteira, verifica este juízo que houve preterição dos reclamantes por trabalhadores temporários, contratados de forma precária para realização de atividades semelhantes, o que acarreta a convolação da expectativa de direito em direito subjetivo à nomeação.'
8.	Ante o exposto, reitero meu entendimento de que o ato de admissão de xxxx deve ser considerado legal, com seu devido registro, por alinhar-se, com a ressalva apresentada, às análises do Acórdão 11551/2021-TCU-Primeira Câmara e aos demais precedentes mencionados ao longo deste voto." (não grifado no original) .
Diante do exposto, manifesto-me pela aprovação do acórdão que ora submeto à apreciação deste Colegiado.
TCU, Sala das Sessões, em 15 de março de 2022.
Weder de Oliveira 
Relator